臺灣高等法院臺南分院民事判決　100年度上易字第136號
上　訴　人　劉萬
訴訟代理人　嚴庚辰律師
　　　　　　林琦勝律師
被上訴人　　許正章
訴訟代理人　許雅芬律師
上列當事人間因侵權行為損害賠償事件，上訴人對於中華民國10
0年5月2日臺灣臺南地方法院第一審判決（99年度訴字第1597號
）提起上訴，本院於100年9月20日言詞辯論終結，判決如下：
    主  文
上訴駁回。
第二審訴訟費用由上訴人負擔。
    事實及理由
一、上訴人主張略以：
  (一)、兩造均任職於財團法人中央廣播電台（下稱央廣），上訴
      人於民國（下同）87年至96年間曾任央廣鹿港分台台長兼
      總工程師、於98年3月1日調任工程部總工程師，被上訴人
      則曾任虎尾分台高級工程師，亦於98年3月1日調任鹿港分
      台高級工程師。被上訴人明知上訴人在擔任鹿港分台台長
      期間並無任何盜賣公物之事實，竟於99年6月28日具名向
      央廣檢舉（下稱檢舉函）89年鹿港分台為保養所更換下的
      輸送線等材料，及93年更換的銅質熱交換器被盜賣（即檢
      舉函第17點，下稱系爭事件），致央廣行政查察小組自99
      年7月5日至8月2日共約談上訴人5次，且多次赴上訴人曾
      任職之鹿港分台、民雄分台約談同事及問卷調查，並於相
      關會議中公開提及或暗示此一誣指情事，致央廣全部同事
      均知悉上訴人盜賣2件工程廢品遭調查之事，議論紛紛並
      對上訴人投以異樣眼光，嚴重毀損上訴人之名譽，致上訴
      人飽受精神折磨及身心痛苦。
  (二)、被上訴人檢舉函雖未明指上訴人，惟已明確指出「盜賣」
      ，並於約詢時陳述「…這些東西包括93年熱交換器，…輸
      送線框架下廢棄物到那裡去了，…今天我會對劉萬會這麼
      氣憤，…」、「…若不是事實，我願意負責，包括我剛才
      說的，這二個東西到那裡去了，可以請劉萬交代清楚，…
      」，均直指上訴人涉案，亦無提及有他人涉案情形，均得
      顯示被上訴人所指盜賣之人即上訴人；又央廣行政查察報
      告內容均為央廣對於上訴人有無盜賣交換器及輸送線等材
      料之事，足證被上訴人意指上訴人盜賣上開物品。至被上
      訴人辯稱上訴人為此亦遭央廣懲處乙節，此係上訴人未能
      依照相關規定督導將處分廢棄物所得款項辦理繳回之行政
      疏失所致，核與被上訴人本件侵權行為無涉。故央廣雖事
      後公告，以被檢舉人及電台聲譽受損為由，記被上訴人大
      過兩次，但因被上訴人前揭不實陳述，對於上訴人名譽客
      觀上已重大影響，爰依民法第184條第1項及第195條第1項
      之規定，請求被上訴人賠償新台幣（下同）100萬元之精
      神慰撫金及法定遲延利息。原審為上訴人敗訴之判決，尚
      有未合，爰提起上訴。
  (三)、聲明：
    1.原判決廢棄。
    2.被上訴人應給付上訴人100萬元，及自起訴狀繕本送達翌
      日起，至清償日止，依年息5%計算之利息。
    3.第一、二審訴訟費用由被上訴人負擔。
二、被上訴人則抗辯略以：
  (一)、被上訴人上開陳情乃為客觀事實，其本意僅在企盼央廣改
      善管理缺失，建立公平之辦公環境，絕無濫告之情。況被
      上訴人檢舉函第17點記載：「民國89年，鹿港分台為保養
      所更換下的輸送線等材料，及93年更換的銅質熱交換器被
      盜賣」等語，並未指名道姓，尚難謂被上訴人有何誣指上
      訴人之處。至央廣如何查察，實非被上訴人所能掌控及主
      導，上訴人竟以央廣查察小組之調查行為，歸咎於被上訴
      人，實有非罪之過。又央廣所為之調查乃屬內部非公開式
      之查明，不足使上訴人的社會評價受到貶損。
  (二)、被上訴人檢舉函第17點並未指名係上訴人所為；且央廣鹿
      港分台同仁問卷均指稱有系爭事件；而央廣行政查察報告
      亦記載系爭事件真相恐難查明，自難認被上訴人有何妨害
      他人名譽可言。至檢舉函上「及93年更換的銅質熱交換器
      被盜賣」等語係質疑鹿港分台93年間更換下來的銅質熱交
      換器去處不明，並非指稱「上訴人劉萬」於「93年時」「
      盜賣」。縱央廣行政查察小組99年6月28日約談時，被上
      訴人言及「這二個東西到哪裡去了，可以請劉萬交代清楚
      ，…」等語，被上訴人之意亦係指「這二個東西的去向為
      何？倘劉萬知悉者，就請劉萬說清楚，反之，則否。」，
      至約詢記錄記載：「被上訴人所言『今天我對劉萬會這麼
      氣憤』」等語，無非單純表達對上訴人向法院提告之不滿
      感受而已，難謂有何妨害上訴人之名譽。
  (三)、檢舉函內容多達18項，細究約詢記錄第2頁之全文，再互
      核檢舉函第17點記載，可知被上訴人係回應陳經理之請求
      逐一表達個人看法，難謂為被上訴人誣指係上訴人盜賣檢
      舉函第17項內容之物品之事由。上訴人未端詳系爭記錄前
      後之情形，以探求被上訴人之真意，逕以被上訴人上開言
      語，遽認被上訴人損害上訴人名譽，與事實難謂符合等語
      置辯。
  (四)、聲明：
    1.上訴駁回。
    2.訴訟費用由上訴人負擔。
三、兩造不爭執事項：
  (一)、上訴人自87年至96年間擔任央廣鹿港分台台長。
  (二)、被上訴人以書面具名檢舉央廣鹿港分台89年汰換的輸送線
      等材料，及93年更換的銅質熱交換器遭盜賣。
  (三)、上訴人並未因系爭事件遭央廣懲處。
  (四)、上訴人因監督不周遭央廣懲處與系爭事件無關。
  (五)、被上訴人因99年6月24日以書面具名檢舉該台員工，指摘
      其不法情事，經專案查察結果核無實據，遭記大過二次。
  (六)、以上事實，並有央廣員工霞中人字第0990000616號員工在
      職證明書、被上訴人簽名之檢舉函、央廣約詢記錄、行政
      查察報告書、99年10月7日央廣人字第0990000037號公告
      、100年1月7日央廣霞中行字第1000000017號函（見原審
      卷第8-21頁、第54頁、第67-77頁、第207-215頁），且為
      兩造所不爭執，堪信為真實。
四、至於上訴人主張被上訴人有妨害伊名譽之行為，應賠償伊精
    神上之損害等情，則為上訴人所否認，並以前開情詞置辯。
    是本件首應審酌者為：被上訴人有無妨害上訴人名譽之行為
    ？
  (一)、按因故意或過失，不法侵害他人之權利者，負損害賠償責
      任；不法侵害他人之身體、健康、名譽、自由、信用、隱
      私、貞操，或不法侵害其他人格法益而情節重大者，被害
      人雖非財產上之損害，亦得請求賠償相當之金額；其名譽
      被侵害者，並得請求回復名譽之適當處分，民法第184條
      第1項前段、第195條第1項分別定有明文。又按名譽權為
      人格權之一，以人在社會上應受與其地位相當之尊敬或評
      價之利益為其內容，乃前開法條所稱之權利。又所謂侵害
      名譽，指以言語、文字、漫畫或其他方法貶損他人在社會
      上之評價，使其受到他人憎惡、蔑視、侮辱、嘲笑、不齒
      與其往來，只須行為人有傳播散布之行為，即足當之，而
      該散播、散布僅須傳之於被害人以外之任何一人即可。是
      如行為人僅陳述事實及其主觀之認知，而該事實在客觀上
      並非當然足以貶損他人之名譽，而留待聽聞者就其事件自
      為評價，即難認行為人所為與不法侵害他人名譽之要件相
      當；又民法上名譽權之侵害非即與刑法之誹謗罪相同，名
      譽有無受損害，應以社會上對個人評價是否貶損作為判斷
      之依據，苟其行為足以使他人在社會上之評價受到貶損，
      不論其為故意或過失，均可構成侵權行為，其行為不以廣
      佈於社會為必要，僅使第三人知悉其事，亦足當之（最高
      法院90年台上字第646號判例意旨參照）。
  (二)、經查被上訴人檢舉函第17點僅書載「民國89年，鹿港分台
      為保養所更換下的輸送線等材料，及93年更換的銅質熱交
      換器被盜賣」等語，觀其文意，屬單純陳述事件，並未對
      特定人士指摘，更未指稱上訴人有何盜賣行為。上訴人雖
      主張被上訴人於央廣行政查察小組約詢中言及「…這些東
      西包括93年熱交換器，這二台交換器到那裡去了?輸送線
      框架下廢棄物到那裡去了，它會爛掉嗎？不可能麻！」、
      「這件事我敢負責，我願意，若不是事實，我願意負責，
      包括我剛才說的，這二個東西到那裡去了，可以請劉萬(
      即上訴人）交代清楚，…」（見原審卷第81頁），明白指
      出系爭事件應由上訴人交代清楚，足證被上訴人意指上訴
      人盜賣上開物品云云。然查上訴人自87年至96年間擔任央
      廣鹿港分台台長，有上訴人在職證明影本可稽（見原審卷
      第21頁），而被上訴人指稱系爭事件即89年鹿港分台為保
      養所更換下的輸送線等材料，及93年更換的銅質熱交換器
      被盜賣，更換時期上訴人為央廣鹿港分台台長，此為兩造
      所不爭執之事實，身為台長之上訴人，對系爭事件自負有
      行政責任，對於換下的輸送線等材料及銅質熱交換器之去
      向，亦應有完整之紀錄及相關憑證，以供查核。而被上訴
      人99年6月24日之檢舉函所載係89年為保養所更換下的輸
      送線等材料，及93年更換的銅質熱交換器被盜賣等語，而
      非指稱上訴人於89年或93年時「盜賣」，二者在對象及時
      間上有其差異，央廣行政查察小組樊副總約詢被上訴人時
      雖言「…因為涉及到王啟經理和劉萬總工程師…」（見
      原審卷第79頁反面），而此僅係央廣行政查察小組人員調
      查系爭事件，所展開調查之方向，調查人員認事件與上訴
      人及訴外人王啟有關係，而須約詢相關人員而已，不能
      以央廣行政查察小組樊副總約詢被上訴人時所言「…因為
      涉及到王啟經理和劉萬總工程師…」等語，即認被上訴
      人有何誣指上訴人盜賣物品之妨害名譽行為。至於被上訴
      人於約詢記錄中所言「請劉萬交代清楚」，以上訴人為系
      爭事件發生當時之行政首長，被上訴人認物品有遭盜賣之
      情事，所言「請劉萬交代清楚」，無法認其意指上訴人為
      盜賣之人；況央廣鹿港分台同仁問卷亦提及「印象中有二
      次，確切不見為1.2號機之冷卻器工具及舊憲兵排堆放之
      廢鐵二次不見」（見原審卷第144頁），而央廣行政查察
      報告亦記載：「另查劉萬（即上訴人）於擔所任分台長期
      間是否曾處分過工程設備廢棄物，如檢舉信所指之輸送線
      材？相關同仁說法不一，其中有2位同仁指稱有輸送線及
      線框等物，然經追問是否親眼目睹出售事實或其他可以佐
      證確實出售行為之證據時，前揭同仁皆以僅屬耳聞聽說或
      僅察覺堆積之廢棄物品不見，但未親眼看到。因此在相關
      人證證詞不一，關鍵證物又已不復存在之前提下，是否出
      售過輸送線乙節，真相恐難查明，惟在查察過程中，劉萬
      等相關同仁坦承曾處分過一般行政總急務類之廢棄物，所
      得則納入分台團體公積金，用途係用於同仁加菜或改發代
      金。經復詢分台同仁證實確有其事，惟相關帳冊殘缺不全
      難以稽核，致期間處分廢棄物之金額、次數以及支出之總
      額，難以查證收入與支出是否相當，充其量僅能證實前揭
      團體公基金確有公用之事實。惟有關公有廢棄物出售後之
      所得未能依照本台財物管理辦法第27條規定交會計單位入
      帳，恐涉及違反內規，恐有行政管理缺失之虞」等語（見
      原審卷第58頁反面）。由上情可知，系爭事件所涉之汰換
      廢棄物確有去向不明之情事，是則，被上訴人本於其相當
      理由之確信存在，以書面具名檢舉央廣鹿港分台89年汰換
      的輸送線等材料，及93年更換的銅質熱交換器遭盜賣，縱
      招致央廣對上訴人之調查，復由於央廣行政查察小組對系
      爭事件之調查與問卷，上訴人同仁可因而得悉上訴人因系
      爭事件遭受調查之事。然被上訴人既未指明上訴人有盜賣
      行為，且所指又非全然無據，故尚難認被上訴人主觀上有
      侵害上訴人名譽權之故意，則被上訴人辯稱：伊並無毀損
      上訴人名譽之意思，應屬可採。
  (三)、又按當事人主張有利於己之事實者，就其事實有舉證之責
      任，民事訴訟法第277條前段定有明文。再損害賠償之債
      ，以有損害之發生及有責任原因之事實，並二者之間，有
      相當因果關係為成立要件，故原告所主張損害賠償之債，
      如不合於此項成立要件者，即難謂有損害賠償請求權存在
      （最高法院48年台上字第481號判例參照）。而所謂「相
      當因果關係」，係指無此行為，雖必不生此損害，有此行
      為，通常即足生此損害，是為有因果關係，而如無此行為
      ，必不生此損害，有此行為，通常亦不生此損害，自無因
      果關係之情形（最高法院86年度台上字第224號、87年度
      台上字第78號判決參照）。上訴人固主張因被上訴人上開
      檢舉函致央廣行政查察小組約談上訴人多次，且多次至上
      訴人上班處所約談同事及問卷調查，導致上訴人飽受精神
      折磨及身心痛苦云云，依上開民事訴訟法第277條前段之
      規定，自應就被上訴人侵權行為之事實，負舉證之責。而
      查系爭事件，央廣如何查察，實非被上訴人所能掌控及主
      導，且央廣所為之調查為內部非公開方式之查明，系爭事
      件經過央廣內部調查無實據後，業經央廣以99年10月7日
      央廣人字第0990000037號公告「許正章記大過二次，獎懲
      事由：99年6月24日以書面具名檢舉本台員工，指摘其不
      法情事，經專案查察結果核無實據，造成被檢舉人及電台
      聲譽嚴重受損。」，週知同仁，既為兩造所不爭執，則上
      訴人之社會評價應不致因系爭事件而遭受貶損，難認被上
      訴人之為侵害上訴人之名譽權。至上訴人主張同仁的異樣
      眼光與議論及多次受約談，導致上訴人飽受精神折磨及身
      心痛苦云云，然被上訴人前揭檢舉之內容，並非外人所得
      任意見聞，且客觀上顯無致上訴人於一般人對其社會評價
      之貶損，主觀上亦難認有貶損上訴人名譽之故意，是被上
      訴人所為非屬毀損他人名譽事之表白。自不得僅憑上訴人
      主觀之感受，驟認其社會評價受到貶損，而遽以認定上訴
      人受有上開損害與被上訴人之檢舉行為間，有何相當因果
      關係存在。自難謂被上訴人有侵害上訴人名譽，上訴人此
      部分主張，自無可取。
  (四)、基上各情，被上訴人之系爭檢舉函第17點所述既非全然無
      據，已難認有何不法；復未指名上訴人盜賣或造成上訴人
      名譽之貶損，遑論侵害情節重大，自難謂被上訴人不法侵
      害上訴人名譽之人格法益，從而上訴人請求被上訴人賠償
      其非財產上損害，即屬無據。
五、綜上所述，上訴人本於侵權行為之法律關係，請求被上訴人
    應給付上訴人100萬元及自起訴狀繕本送達被上訴人之翌日
    起至清償日止，按年利率百分之5計算之利息，為無理由，
    不應准許，其假執行之聲請亦失所依附，應併予駁回。原審
    為上訴人敗訴之判決，及駁回其假執行之聲請，經核均無不
    合。上訴意旨指摘原判決此部分為不當，求予廢棄改判，非
    有理由，應予駁回。
六、本件事證已臻明確，兩造其餘攻擊防禦方法及所提證據，於
    判決結果不生影響，爰不一一論列，併此敘明。
七、據上論結，本件上訴為無理由，依民事訴訟法第449條第1項
    、第78條、判決如主文。
中    華    民    國   100    年    10    月    4     日
                  民事第三庭    審判長法  官   黃崑宗
                                      法  官   羅心芳
                                      法  官   李素靖
上為正本係照原本作成。
不得上訴。
中    華    民    國   100    年    10    月    6     日
                                      書記官   李良倩